臺灣雲林地方法院民事判決　九十年度訴字第五六一號
　　原　　　告　乙○○
　　被　　　告　丙○○
　　　　　　　　申○○
　　訴訟代理人　酉○○
　　被　　　告　戌○○
　　　　　　　　亥○○
　　　　　　　　丑○○
　　　　　　　　戊○○
　　　　　　　　丁○○
　　　　　　　　己○○
　　訴訟代理人　丁○○
　　被　　　告　甲○○○
　　　　　　　　午○○
　　　　　　　　寅○
　　　　　　　　壬○○
　　　　　　　　辛○○
　　　　　　　　辰○○
　　　　　　　　卯○○
　　　　　　　　癸○○
　　　　　　　　未○○
　　　　　　　　子○○
　　　　　　　　巳○○
　　　　　　　　庚○○
右當事人間請求分割共有物事件，本院判決如左：
    主    文
被告甲○○○、午○○、寅○、壬○○、辛○○、辰○○、卯○○、癸○○、未○○
、子○○、巳○○、庚○○應就陳木林所有坐落雲林縣斗六市○○段九０七地號、地
目田、面積一八六三．０六平方公尺、應有部分一０四六０分之二三０，辦理繼承登
記。
兩造共有坐落雲林縣斗六市○○段九０七地號、地目田、面積一八六三．０六平方公
尺土地依附圖丙案分割，即：甲部分面積四０．九七平方公尺分歸被告甲○○○、午
○○、寅○、壬○○、辛○○、辰○○、卯○○、癸○○、未○○、子○○、巳○○
、庚○○取得，並保持公同共有；庚部分面積三一．一七平方公尺分歸被告申○○取
得；乙部分面積三一．一七平方公尺分歸被告戌○○取得；丙部分面積六二．三四平
方公尺分歸被告亥○○取得；丁部分面積一九七．一六平方公尺分歸被告丑○○、戊○○、丁○○、己○○取得，並按應有部分各四分之一保持共有；戊部分面積二九六
．七四平方公尺分歸被告丙○○取得；己部分面積一二０三．五一平方公尺分歸原告
乙○○取得。
訴訟費用由兩造按原應有部分比例負擔。
甲、原告方面：
一、聲明：如主文所示。
二、陳述：
(一)按不動產共有人中一人死亡，他共有人請求分割共有物時，應併先訴請辦理繼承
    登記而與分割共有物之訴合併提出，本件坐落雲林縣斗六市○○段九０七地號土
    地（下稱系爭土地）之共有人陳木林已經死亡，其繼承人即被告甲○○○、午○○、寅○、壬○○、辛○○、辰○○、卯○○、癸○○、未○○、子○○、巳○○、庚○○等十二人尚未辦理繼承登記，爰依法為第一項訴之聲明。
(二)系爭土地為兩造分別共有，兩造就系爭土地不能協議分割，又無因物之使用目的
    不能分割或約定不能分割之情事，茲為管理方便及提高土地利用價值，爰依法訴
    請裁判分割。
(三)乙案是現狀圖，然無法據此分割，因此分割方案，有些共有人會分到畸零地，是
    請求依九十一年一月十日的複丈成果圖即丙案分割。
三、證據：提出繼承系統表、兩造戶籍謄本、土地登記謄本為證。
乙、被告方面：
壹、丙○○部分：
一、聲明：
(一)同意分割。
(二)請依雲林縣斗六地政事務所複丈結果圖所示之乙案為分割。
二、陳述：
(一)原告主張依斗六地政事務所複丈結果圖之甲案分割，而該方案有諸多不妥之處，
    因甲案未顧慮到各共有人已在系爭土地上建築房屋及種植作物等事實；但如依被
    告主張之乙案分割，則完全符合各共有人在系爭土地上之使用現況；又因甲、乙
    二案，兩造分得靠近馬路之面積均一樣，經濟上之利用價值亦無不同之處，且兩
    案就各共有人占有之面積、交通便利、經濟繁榮程度而言，幾乎一樣，並無不公
    平之處。總言之，前述兩案最大之差別係在於如依原告之甲案分割，勢必要拆除
    各共有人在系爭土地上所建築之房屋、農作物，造成各共有人莫大之損失及怨恨
    ，是請鈞院審酌各共有人現所使用土地現況之既成事實，而採用乙案分割，即以
    原占有地來分割，以符公平、經濟之原則。
(二)況按最高法院五十一年度臺上字第一六五九號判例意旨，認法院所定之裁判分割
    方法，盡量不要使土地上建築居住之房屋、作物，面臨拆遷之命運始得謂為適當
    。換言之，以各共有人現所使用系爭土地之部分（在不超過其應有部分面積範圍
    內），且經濟上之利用價值合乎公平之情形下，作為分割方法，應是較適當之方
    案。故被告所主張之乙案，合乎上開原則，而原告所主張之甲案，則勞民傷財，
    容易激起民怨，執行不易，懇請鈞院依乙案為本件分割方法，面積部分如有不符
    ，請依職權增減定之，使之相符。
三、證據：提出系爭土地使用現況照片為證。
貳、被告亥○○部分：
一、聲明：
(一)同意分割。
二、陳述：
(一)對於原告所提分割方案無意見，但地上物不知要如何處理，且希望本件土地能面
    臨道路垂直分割。
(二)請求依九十一年一月十日的複丈成果圖即丙案分割。
參、被告申○○部分：
一、聲明：
(一)同意分割。
二、陳述：
(一)希望分在原來所占之位置，若要移動，希望不要遷移太遠。
(二)請求九十一年一月十日的分割方案即丙案分割。
肆、被告丁○○、丑○○、戊○○、己○○部分：
一、聲明：
(一)同意分割。
二、陳述：同意以甲案分割，但希望不要把被告等人的土地分到角落。
伍、被告寅○部分：
一、聲明：
(一)駁回原告之訴。
(二)訴訟費用由原告負擔。
二、陳述：
(一)被告兒時曾過繼予陳木林為養女，及長即未與陳家來往，已無實際關係，故被告
    願放棄所有關於陳木林遺產之繼承，於此聲明，日後被告與此案無關。
陸、被告戌○○、甲○○○、午○○、壬○○、辛○○、辰○○、卯○○、癸○○、
    未○○、子○○、巳○○、庚○○等部分：
    被告等人均未於言詞辯論期日到場，亦未提出書狀作任何聲明或陳述。
丙、本院依職權函請雲林縣斗六地政事務所勘測系爭土地並繪製測量圖。
    理   由
一、本件被告丙○○、戌○○、丑○○、戊○○、丁○○、己○○、甲○○○、午○○、寅○、壬○○、辛○○、辰○○、卯○○、癸○○、未○○、子○○、巳○○、庚○○等人均未於最後言詞辯論期日到場，核無民事訴訟法第三百八十六條
    各款所列情形，爰依原告之聲請，由其一造辯論而為判決。
二、原告主張系爭土地為兩造所共有，應有部分比例詳如附件應有部分範圍欄所示，
    兩造無法協議分割，又共有人之陳木林已於民國（下同）八十三年十月十八日死
    亡，而其繼承人即被告甲○○○、午○○、寅○、壬○○、辛○○、辰○○、卯
    ○○、癸○○、未○○、子○○、巳○○、庚○○，尚未辦理繼承登記之事實，
    業據原告提出地籍圖謄本、土地登記簿謄本、繼承系統表、戶籍謄本為證，除被
    告寅○以其拋棄繼承陳木林之遺產，故本件裁判分割共有物與其無關云云置辯外
    ，其餘被告均不爭執。
三、按繼承人未於民法第一千一百七十四條第二項所定期間（即繼承開始二個月內）
    內拋棄其繼承權者，嗣後縱為繼承權之拋棄，亦不生效力，惟其繼承權被侵害已
    逾十年者，其回復請求權之行使應受同法第一千一百四十六條第二項後段之限制
    （三十七年院解字第三八四五號參照）。又按繼承人之拋棄繼承權，依民法第一
    千一百七十四條第二項之規定，應於知悉其得繼承之時起二個月內，以書面向法
    院、親屬會議或其他繼承人為之，是繼承權之拋棄為要式行為，如不依法定方式
    為之，依民法第七十三條之規定自屬無效（最高法院二十三年上字第二六八二號
    判例意旨參照）。本件被告寅○雖以南港後山埤郵局存證信函陳明：「因被告兒
    時曾過繼與陳木林為養女，及長即未與陳家來往，已無實際關係等語。」表明願
    放棄所有關於陳木林遺產之繼承，然因被繼承人陳木林乃於八十三年十月十八日
    死亡，按諸民法第一千一百四十七條之規定，此時就被繼承人陳木林之財產繼承
    開始，而本件被告寅○寄發存證信函之時間為九十一年三月二十八日，已逾法定
    拋棄繼承之期間，況揆諸前揭二十三年判例意旨，被告寅○拋棄繼承之聲請亦未
    合於法定方式，自不生拋棄繼承之效力，是被告寅○仍為陳木林之繼承人。被告
    甲○○○、午○○、寅○、壬○○、辛○○、辰○○、卯○○、癸○○、未○○
    、子○○、巳○○、庚○○既均為陳木林之繼承人，自應就陳木林所有坐落雲林
    縣斗六市○○段九０七地號、地目田、面積一八六三．０六平方公尺、應有部分
    一０四六０分之二三０，辦理繼承登記，爰依法判決如主文第一項所示。
四、又各共有人得隨時請求分割共有物，但因物之使用目的不能分割或契約訂有不分
    割之期限者，不在此限。共有物之分割，依共有人協議之方法行之，分割方法不
    能協議決定者，法院得因任何共有人之聲請，命為左列之分配：一、以原物分配
    於各共有人。二、變賣共有物，以價金分配於各共有人，民法第八百二十三條第
    一項、第八百二十四條第一項、第二項分別定有明文。系爭土地既無不得分割之
    情形，共有人間亦無不分割之特約，又無法達成協議分割之共識，則原告依上開
    規定，請求裁判分割，為有理由，應予准許。
五、再按裁判上定共有物之分割分法，法院有審酌共有物各種情形，顧及共有人全體
    利益而自由裁量之權，不受任何當事人主張之拘束，最高法院著有二十九年上字
    第一七九二號、四十九年臺上字第二五六九號判例可資參照。查系爭土地成一南
    北向倒三角形之形狀，東面臨三十公尺道路對外交通，該地上僅有原告乙○○所
    有之磚造平房一間，餘則為空地等情，業經本院會同雲林縣斗六地政事務所勘驗
    現場明確，並製有勘驗筆錄，及該所九十年十一月十五日土地複丈成果圖在卷可
    憑。本院審酌九十一年一月十日複丈成果圖所示方案即丙案，係依兩造現使用區
    域為分割基準，亦無他人互相配合之牽制，對兩造之衝擊不大，亦無被告丙○○
    所稱不顧系爭土地使用現況之情事，且分割後兩造取得之土地均屬方正，各共有
    人便於利用，又各共有人所分得之位置均臨前揭道路，出入方便，符合大多數人
    之意願、利益及系爭土地之經濟利用；而如依乙案分割，部分共有人將分到畸零
    地，有損其土地之經濟價值，且乙案並未指明其他共有人之分割位置，勢必無法
    為分割之依據，乙案自不足採。又甲案與丙案之差別主要在於共有人申○○所分
    得之位置，鑒於被告申○○曾分別於本院審理中自陳：「希望分在原來的地方，
    若要移動希望不要移到太遠的地方（見九十年十二月十一日言詞辯論筆錄）。」
    「我們請求依九十一年一月十日的分割方案（丙案分割）（見九十一年五月二十
    一日言詞辯論筆錄）。」查被告申○○於系爭土地北側之同段第三百號上有一建
    物，其父為該第三百號土地之共有人，衡諸丙案較之於甲案，對其他共有人均並
    不致於造成影響，於此自宜尊重被告申○○之意願。綜上，本院認依雲林縣斗南
    地政事務所九十一年一月十日之複丈成果圖所示方法即丙案分割，且符合土地整
    體之利用價值並兼及兩造間共有價值平等均衡原則，乃判決如主文第二項所示。
六、本件係因分割共有物而涉訟，被告之行為可認係按當時之訴訟程度為伸張或防禦
    權利所必要，故由勝訴之原告亦負擔一部分訴訟費用，併此敘明。
七、據上論結，原告之訴為有理由，依民事訴訟法第三百八十五條第一項前段、第七
    十八條、第八十一條第二款，判決如主文。
中　　　華　　　民　　　國　　　九十一　　年　　　六　　　月　　十三　　日
                                    臺灣雲林地方法院民事庭
~B法　　　官　陳婉玉
右為正本係照原本作成。
如對本判決上訴須於判決送達後二十日內向本院提出上訴狀。（須附繕本）
中　　　華　　　民　　　國　　　九十一　　年　　　六　　　月　　十三　　日
~B法院書記官　魏輝碩
